臺灣高等法院臺中分院刑事判決
111年度金上訴字第191號
上  訴  人  
即  被  告  陳岱伶



選任辯護人  盧健毅律師
            張家榛律師
上列上訴人因加重詐欺等案件，不服臺灣苗栗地方法院110年度
訴字第106號中華民國110年11月18日第一審判決（起訴案號：臺
灣苗栗地方檢察署109年度偵字第6626、7370號），提起上訴，
本院判決如下：
    主  文
原判決撤銷。
陳岱伶無罪。
　　理  由
一、公訴意旨略以：上訴人即被告陳岱伶（下稱被告）依臉書「
    ○○求職站」社團上應徵工作之貼文，以通訊軟體LINE與暱稱
    「Aaron」、「David」（下稱「Aaron」、「David」）之人
    聯繫後，知悉一般人蒐取他人金融機構帳戶之行徑，常係為
    遂行詐欺取財犯罪之需要，以便利收受並提領贓款，俾於提
    領後遮斷資金流動軌跡以逃避國家追訴、處罰，而預見提供
    自己金融機構帳戶資料予他人使用，他人有將之用於詐欺取
    財及洗錢犯罪之可能，竟與姓名年籍均不詳之詐欺集團成員
    共同意圖為自己不法之所有，基於3人以上共同詐欺取財及
    洗錢之犯意聯絡，於民國109年8月10日及翌日（即11日），
    以LINE將其申辦之中國信託商業銀行帳號000-000000000000
    號帳戶（下稱中國信託銀行帳戶）、兆豐國際商業銀行帳號
    000-00000000000號帳戶（下稱兆豐銀行帳戶）及中華郵政
    股份有限公司○○○○郵局帳號000-00000000000000號帳戶（下
    稱郵局帳戶）資料提供予詐欺集團使用。該詐欺集團成員取
    得上開3銀行帳戶資料後，詐欺如附表所示被害人張素春、
    黃寶雲、黃秋月，致使其等均陷於錯誤，依指示於附表所示
    時間，匯款至被告提供之上開3帳戶內，被告即按照「David
    」指示，於附表所示領款時、地，提領上開被害人匯入之款
    項，再轉交該詐欺集團其他成員。因認被告涉犯刑法第339
    條之4第1項第2款之三人以上共同詐欺取財及洗錢防制法第1
    4條第1項之一般洗錢等罪嫌等語。
二、按事實之認定，應憑證據，如未能發現相當證據，或證據不
    足以證明，自不能以推測或擬制之方法，以為裁判基礎。而
    認定犯罪事實應依證據，為刑事訴訟法所明定，故被告否認
    犯罪事實所持之辯解，縱屬不能成立，仍非有積極證據足以
    證明其犯罪行為，不能遽為有罪之認定。且認定犯罪事實所
    憑之證據，雖不以直接證據為限，間接證據亦包括在內；然
    無論直接或間接證據，其為訴訟上之證明，須於通常一般之
    人均不致於有所懷疑，而得確信其為真實之程度者，始得據
    之為有罪之認定，倘其證明尚未達到此一程度，而有合理性
    懷疑之存在時，即無從為有罪之確信（最高法院40年台上字
     第86號、30年上字第1831號、76年台上字第4986號判決意
    旨參照）。
三、公訴意旨認被告涉犯上開加重詐欺取財、一般洗錢罪嫌，無
    非係以被告於警詢及檢察事務官詢問時之供述、證人即告訴
    人張素春、黃寶雲、黃秋月於警詢之證述暨其等提出之報案
    資料、匯款資料暨與詐欺集團人員間通話紀錄、LINE對話紀
    錄截圖，及被告與「Aaron」、「David」間LINE對話截圖、
    臉書○○求職站貼文截圖、被告上開3銀行帳戶基本資料、交
    易明細、被告提領監視錄影截圖等為其主要之論據。訊據被
    告固坦承有於上開時間將中國信託銀行、兆豐銀行及郵局帳
    戶存摺封面拍照，以LINE傳送予「David」，嗣並於附表所
    示領款時、地，依「David」指示提領附表所示款項後，交
    付予真實姓名年籍不詳之女子等事實，惟堅詞否認有何上開
    犯行，辯稱：是在臉書社團看到徵才文章，對方說之後會有
    主管聯絡我，後來有自稱為主管之「Aaron」用LINE跟我說
    錄取採購助理工作，之後又有自稱為主管之「David」用LIN
    E聯絡我，說後續工作就是跑業務，要我傳帳戶資料給他，
    接下來說有廠商要規避節稅，要匯入我的帳戶，要我提款出
    來給廠商的小姐，才會依其指示提款交付，我也是被騙，並
    沒有詐欺、洗錢的意思等語。
四、經查：
　㈠被告於109年8月4日下午16時許，在FB看到暱稱「陳冠伶」之
    人在○○求職站（找工作）（粉絲團）刊登「○○貿易有限公司
    」徵才文章，即與「陳冠伶」私訊，因而與自稱主管之「Aa
    ron」、「David」加LINE聯絡，嗣於同年月10日8時51分許
    、翌日11時34分許，將上開中國信託銀行、兆豐銀行及郵局
    帳戶存摺封面拍照傳送予「David」；又告訴人張素春、黃
    寶雲、黃秋月遭以附表所示方式詐欺，致均陷於錯誤，依指
    示於附表所示時間，匯款至被告上開3帳戶內，被告並依「D
    avid」指示，於附表所示領款時、地，提領告訴人等匯入上
    開3帳戶之款項，再依「David」指示轉交予真實姓名年籍不
    詳之女子等事實，均經被告供承在卷，並有被告提出之臉書
    ○○求職站截圖及與「陳冠伶」對話內容、與「Aaron」、「D
    avid」之LINE對話截圖、告訴人張素春提出之匯款資料(即
    郵政匯款申請書、郵政匯款收執聯)、LINE對話截圖、告訴
    人黃寶雲提出之匯款資料(即中國信託銀行新臺幣存提款交
    易憑證、金融機構聯防機制通報單)、手機通話紀錄截圖及L
    INE對話截圖、告訴人黃秋月提出之匯款資料(郵政跨行匯款
    申請書暨郵政自動櫃員機交易明細表、帳戶個資檢視表、聯
    徵中心相同證號警示戶資料、熱點資料案件詳細列表及交易
    資料、提領明細及ATM影像截圖、存摺封面及內頁影本、中
    國信託商業銀行股份有限公司函暨所附中國信託帳戶相關資
    料及交易明細資料、兆豐國際商業銀行股份有限公司函暨所
    附兆豐銀行帳戶開戶基本資料及存款往來交易明細表、中華
    郵政股份有限公司函暨所附郵局帳戶基本資料及歷史交易清
    單(偵6626卷第35-37、39、55-61、69-71、75、83-93、105
    、113-123、125-147；偵7370卷第89-93、115-155、163-17
    3頁)在卷可參，此部分事實可以認定。固堪認被告所有上開
    中國信託、兆豐銀行及郵局帳戶資料於提供「David」後，
    遭不詳詐欺集團成員作為詐騙告訴人等匯款使用之工具，並
    由被告提領款項後交付指定之人，藉此隱匿詐欺犯罪所得之
    去向及所在，產生遮斷資金流動軌跡以逃避國家追訴、處罰
    之效果。
　㈡惟刑法上之共同正犯，須有與他人共同犯罪之意思（犯意聯
    絡），如無此種故意，尚難論以共同正犯。又刑法第13條第
    1項、第2項所規範之故意，學理上稱前者為直接故意或確定
    故意，後者則稱間接故意或不確定故意，二者之區隔為前者
    乃行為人明知並有意使其發生，故對於行為之客體及結果之
    發生，皆有確定之認識，並促使其發生；後者為行為者對於
    行為之客體或結果之發生，並無確定之認識，但若其發生，
    亦與其本意相符。故間接故意亦不能缺乏希望結果發生之要
    素，倘行為人只有結果發生高度可能性之認識，尚不足以認
    定不確定故意之存在（最高法院95年度台上字第6419號、96
    年度台上字第4648號判決參照）。是行為人雖交付金融帳戶
    給詐欺集團使用，或聽從詐欺集團指示提領被害人匯入贓款
    ，然行為人如同係遭到詐欺集團詐騙，則行為人主觀縱有「
    預見其能發生（知）」，但並沒有「其發生並不違背其本意
    （欲）」之意思，至多屬於有認識之過失犯，自不具有與詐
    欺集團共同犯罪之犯意聯絡，而不能成立共同正犯。本案被
    告提供上開帳戶資料及提領款項時，是否明知係為詐欺集團
    領款工作，主觀上有無容任他人使用而詐欺取財、洗錢之故
    意，仍應綜合卷內其他證據而認定之，茲分敘如下：
　⒈觀諸卷附被告提出之「○○貿易有限公司」徵才文章及與「陳
    冠伶」私訊內容，該徵才文章記載：「
　　公司因擴展需要誠徵
　　正職人員：徵採購助理（男性已滿）
　　薪資：$ 26000 $ 500全勤 5日領
　　福利：勞健保　勞退
　　工作時間：早上0900- 下午1730
　　工作天數：週休六日　見紅休
　　工作地點：○○鎮○○路000號
　　工作内容：協助會計記帳及採購工作　配合外務人員完成
　　　　　　　安排進貨及出口作業
　　公司名稱：○○貿易有限公司
　　連絡人員：陳小姐　詳情可私」等語，「陳冠伶」於與被告
    私訊之時並稱：「公司主要經營行李箱 旅行袋 公事包及各
     類玩具 採購助理職缺主要負資核對單據 協助記帳 協助主
    管交辦的日常事項」等語，並要求被告留下LINE ID，以供
    公司主管聯絡，並告知主管LINE名稱為「Aaron」（本院卷
    第154-156頁)。其後「Aaron」即於109年8月5日14時45分許
    與被告以LINE通話，被告於通話結束後3分鐘，拍攝其身分
    證正反面之照片傳送予「Aaron」，並於同日與「David」加
    LINE，告知自己姓名，係剛錄取之新人等語，且將該訊息截
    圖傳予「Aaron」，「Aaron」即要被告等候「David」那邊
    安排通知。嗣被告於同日與「David」約定自同年月10日開
    始上班，「David」並於同年月7日傳送「8月10號上班，早
    上先找我在這裡備注名字上班打卡紀錄，上下班都要打卡，
    上班時間9點到5:30，每天我都要記錄給人事部做紀錄，請
    假要提前找我申請，上班時間還沒安排工作都要隨時注意通
    知，還有回覆習慣，這是最基本的工作責任，如果連最基本
    的工作責任都沒有，我會考慮是否繼續聘用，分配好當地工
    作我會提前通知你讓你準備，工作服裝整齊就可以，若要離
    職提前一個禮拜申請，等批准離職時間才可離職，不按公司
    規定申請不予計薪」等上班之規定予被告，並要求被告提供
    薪轉帳戶，被告即於同年月10日8時46分向「David」上班打
    卡，並於8時51分傳送中國信託帳戶存摺封面予「David」，
    其後被告即依指示於LINE上註明姓名上、下班打卡；又「Da
    vid」於同年月11日撥打電話予被告後，被告即拍攝兆豐銀
    行及郵局帳戶存摺封面及自己之生活照傳送予「David」，
    其後，被告於同年月12、13日均僅在LINE上、下班打卡，並
    因為感冒，於同年月14日向「David」請病假，嗣「David」
    於同年月17日傳送名片予被告(上載「David」中文姓名為「
    郭文章」，職稱為○○貿易有限公司採購部經理），被告並於
    同日傳送其就診收據作為請假之證明，其後自同年月18日下
    午開始至同年20日，均有依「David」指示領款交付，其間
    均有以語音通話，被告並拍攝其存摺明細、提款交易明細等
    傳予「David」及回報其領款銀行資訊、領款狀況，被告並
    於同年月18日與「David」約定於同年月27日(週四)至臺北
    公司培訓，同年月21日後數日，被告仍持續於LINE上、下班
    打卡，並於同年月26日傳送：「請問經理明天上去公司需要
    準備什麼東西嗎？」等語，因未獲回應，即於同年月27日8
    時58分向「Aaron」詢問：「因為從昨天下午就聯絡不到經
    理，想問清楚確認是否是今天早上要去公司培訓？」「請問
    經理是請假嗎？」等語，「Aaron」則以「今天沒有，我晚
    點幫你確認日期」「我不知道喔　今天還沒看到他」等語搪
    塞，其後因亦無法聯繫「Aaron」，乃於同年月28日17時15
    分向苗栗縣警警察局○○分局尖山派出所報案其因求職受騙提
    供帳戶供公司使用及提款交付等情，有苗栗縣警察局○○分局
    111 年3 月12日份警偵字第1110006567號函暨檢附之報案相
    關資料、臉書○○求職站截圖、被告與「陳冠伶」對話內容、
    與「Aaron」、「David」LINE對話截圖（本院卷第113-200 
    頁）。觀之上開對話紀錄截圖顯示之內容，核與被告於警詢
    、偵查、原審所述因尋找工作而提供上開帳戶予「David」
    等情節一致，足徵被告辯稱其係因求職工作而提供上開3帳
    戶帳號予「David」，並依其指示領款轉交等語，並非虛偽
    ，可以採信。
　⒉販賣或出租金融帳戶予詐欺集團成員作為犯罪使用，將遭受
    刑事追訴及民事賠償，業經政府多方宣導周知，多數犯罪者
    亦因此遭到司法判刑制裁，詐欺集團成員藉傳統收購手法蒐
    集人頭金融帳戶之管道，已較為困難，故邇來藉由刊登廣告
    ，假借應徵工作之名，利用求職者急於謀職，願意遷就僱用
    者要求之弱點，因而受騙交付金融帳戶資料者，並趁帳戶提
    供者未及發覺前，充為人頭帳戶而供詐欺取財使用者，時有
    所聞，此非僅憑學識、工作或社會經驗即可全然知悉。況不
    法份子為遂其詐欺之目的，事先必備有一番說詞，詐欺他人
    財物手法亦不斷推陳出新，一般民眾既會因詐騙集團成員施
    用詐術而陷於錯誤，進而交付鉅額財物，則金融帳戶之持有
    人即非無可能陷於錯誤，而將金融帳戶資料（如帳號）告知
    他人，甚至依指示從自己所有帳戶領款後交付他人，自不能
    徒以客觀合理之智識經驗為基準，遽推論陷入其中的求職者
    ，必具相同警覺程度，而對構成犯罪之事實必有預見。亦即
    ，無法排除確實有人因誤信應徵工作需要而提供帳戶資料，
    並依主管指示從自己帳戶內領款後交付給他人之可能。又現
    今社會網路功能發達，日常生活大小事幾乎均可利用網路達
    成，故民眾認為可以網路求職、工作、打卡等亦非完全無可
    能，不能以一般客觀常人智識經驗為基準，遽推論以LINE打
    卡上下班、負責在外提款、交款等工作者，必然對於可能為
    詐欺犯行之事實為有預見。本案觀之被告提出之上開徵才廣
    告，與一般常見之徵才廣告內容相當，無從識別參與應徵即
    為加重詐欺、洗錢之行為，可知詐欺集團是以外觀正常之徵
    才廣告吸引有求職需求之人，以免引起戒心。且實際上確有
    「○○貿易有限公司」存在，有該公司商工登記影本（6626號
    偵卷第249頁）可參，被告除未親身至公司應徵外，其上開
    與「陳冠伶」、「Aaron」、「David」對話內容及依「Aaro
    n」要求提供身分證正反面影本，以及依「David」指示工作
    等情，與一般人理解之公司應徵員工程序大致雷同，衡以現
    今社會網路功能發達，網路求職亦時有所聞，被告辯稱其係
    因求職而受騙乙節，並非全無可能。此參之被告確實於上班
    日均以LINE上下班打卡，甚至還因感冒向「David」請病假
    ，且於次一上班日提出其就診單據為證，另於同年月26、27
    日，因相信「David」所稱其需於同年月27日至臺北公司培
    訓之事，仍一再詢問相關事宜，顯示被告主觀上確認知其係
    在求職工作，而非約定單純提供帳戶而無需為其他勞動或工
    作即可獲得薪資，與一般時下車手僅須持提款卡至各處提領
    款項之犯罪型態尚有不同，是本案尚難以對方要求被告拍攝
    存摺封面供公司使用乙事，即認定被告明知或預見其係以提
    供帳戶提領款項作為參與詐欺或財產犯罪使用之洗錢行為。
　⒊被告對於「David」所稱為公司提領款項之說詞未多加質問，
    亦未察覺不合理之處，率予提供本案3帳戶供其使用並之提
    款轉交，固與一般人所會採取之應對措施有所落差，然以一
    般常人智識程度及社會經驗可能判別其中有詐之推論，並不
    能排除另有因急迫、輕率、無經驗等，不具此種警覺程度之
    人。蓋一般人對於社會事物之警覺性或風險評估，因人而異
    ，且與受教程度、從事之職業、心智是否成熟，並無必然之
    關聯，此觀諸詐欺集團之詐騙手法，經政府大力宣導及媒體
    大幅報導後，猶屢見高級知識分子為詐欺集團之詞所欺罔，
    即可明瞭。遑論社會上常見有若干遭詐騙取財之情節，足令
    一般人匪夷所思，例如被害人接獲不明來電，卻未予深思熟
    慮而主動回應猜測詐欺電話即係自己之某位友人，而輕率匯
    款等，不一而足，益見詐欺集團無非係以亂石打鳥之方式，
    若偶遇臨場反應不夠機伶且未能深思熟慮者，即容易詐騙成
    功。被告於為本案行為前之109年6月剛失業，業據被告於本
    院陳明，核與其使用為薪資帳戶之中國信託銀行帳戶顯示其
    最後收受薪資之時間係109年7月10日相符(本院卷第254頁)
    ，顯見被告於案發時之經濟狀況不佳，有求職需要，難免降
    低警覺性，況本案詐騙集團非僅以口頭說明，尚藉由網路上
    可供查詢登記之「○○貿易有限公司」取信被告，致其認為該
    公司係屬合法，輔以本案應徵工作月薪26,000元，僅略高於
    當時基本工資，並非不合理之高薪資等一切情狀，被告在急
    需工作收入，誤信對方確為合法公司員工，而依指示提供金
    融帳戶資料作為公司使用，及提領告訴人受詐騙款項，並非
    全無可能，其或有疏失不夠警覺之處，惟此思慮未週與其主
    觀上預見及容任他人遂行不法行為，實無必然關連性，難以
    逕自推論被告係知悉或可得而知對方為詐騙集團，進而有共
    同詐欺、洗錢之犯意聯絡。
　⒋況被告於109年8月10、11日將上開3帳戶存摺資料提供「Davi
    d」後，有於同年月12日，以存款機存款2000元至上開中國
    信託帳戶，並於同日以網路銀行，將該2000元轉至被告名下
    之另一玉山銀行帳戶，有中國信託帳戶明細、玉山銀行集中
    管理部111年4月6日玉山個（集）字第1110040321號函暨檢
    附之交易明細資料（本院卷第202-205、255頁）可參，被告
    並於本院表示：因為我○○那時在外地工作，那是我每個禮拜
    給我○○的生活費，我每個禮拜給他2000元，所以我存入2000
    元，再用行動網路轉給他，轉入的這個帳戶是我個人在使用
    的玉山帳戶，這個玉山帳戶的提款卡，我是交給我○○使用；
    後來因為我玉山銀行帳戶被警示，我○○沒有辦法領錢，為把
    錢領出，我才去辦銷戶等語（本院卷第85-86、262頁），足
    認中國信託帳戶當時仍為被告持續使用中之帳戶，其於提供
    帳戶資料予「David」後，尚使用該帳戶轉帳予其○○，惟該
    款項因其玉山銀行帳戶同遭警示而無提領。再者，上開郵局
    帳戶是被告每月領取兩個○○○○○○各2500元之帳戶，亦有中華
    郵政股份有限公司111 年5 月24日儲字第1110156714號函暨
    檢附之歷史交易清單可參（本院卷第226-233 頁）。上情與
    實務上常見共同詐欺、洗錢案件之行為人，多係提供非供自
    身日常使用之金融帳戶之情節已有不符。且衡之常情，倘被
    告果已預見所提供上開帳戶有遭詐欺集團作為詐欺取財、洗
    錢等犯行使用，應不會提供自己使用中，且係用以收取○○○○
    之帳戶，而甘冒日後帳戶遭凍結、列為警示帳戶，將無法領
    取帳戶內○○○○之風險。是由被告所提供之郵局帳戶係用以收
    取政府發給○○○○之約定帳戶，中國信託帳戶係其仍持續使用
    之帳戶以觀，可認被告當時根本未預見其提供之上開帳戶可
    能會被作為詐欺、洗錢之用，其依「David」要求提供上開3
    帳戶帳號及依指示提領款項時，主觀上應無其帳戶恐遭利用
    作為詐欺匯款使用及所提領款項係屬詐欺贓款之預見，應屬
    明確，此亦何以被告於109年8月26日無法聯繫「David」，
    於翌日向「Aaron」求助亦未果後，立即於同年月28日報案
    之原因，被告上開所辯，可以採信。
五、基上所述，公訴人所舉證據，並不能證明被告有上開加重詐
    欺及洗錢之犯行，關於被告犯罪之證明，尚未達於通常一般
    之人均不致有所懷疑而得確信其為真實之程度，仍有合理之
    懷疑存在。此外，復查無其他積極證據足資證明被告有公訴
    意旨所指上開犯行，自屬不能證明被告犯罪，應認不能證明
    被告犯罪，依法應為被告無罪之諭知。原審未詳予勾稽、調
    查，遽對被告論罪科刑，即有未合。被告上訴否認犯罪，指
    摘原判決不當為有理由，應由本院將原判決撤銷，並為被告
    無罪之諭知。
據上論結，應依刑事訴訟法第369條第1項前段、第364條、第301
條第1項，判決如主文。　　
本案經檢察官彭郁清提起公訴，檢察官王清杰到庭執行職務。
中　　華　　民　　國　　111 　年　　8 　　月　　23　　日
            刑事第十庭     審判長法　官   陳  宏  卿
                                 法　官   簡  芳  潔
                                 法　官   林  美  玲
以上正本證明與原本無異。
如不服本判決應於收受送達後20日內向本院提出上訴書狀，其未
敘述上訴理由者，並得於提起上訴後20日內向本院補提理由書（
均須按他造當事人之人數附繕本）「切勿逕送上級法院」。因疫
情而遲誤不變期間，得向法院聲請回復原狀。
                                 書記官   趙  郁  涵
　　　　　　　　　　　　　　　　 
中　　華　　民　　國　　111 　年　　8 　　月　　23　　日

附表：
编 號 告訴人 詐騙手法 匯款時間 匯入款項  (單位：新臺幣） 匯入帳號 提領時間/提領金額  (單位：新臺幣） 提領地點 1 張素春 於109年8月18日某時，以LINE向張素春佯稱係其○○○，需借款云云，致張素春陷於錯誤，匯款至右列帳戶。 109年8月 18日12時5分許 15萬元 被告郵局帳戶 109年8月18日13時10分許/13萬元 苗栗縣○○市○○街0號中華郵政股份有限公司頭份郵局       109年8月18日13時58分許/2萬元 苗栗縣○○市○○路00號全家便利超商頭份和平門市    109年8月 18日15時10分許 30萬9,000元  109年8月18日15時20分許/19萬元 苗栗縣○○鎮○○○00號中華郵政股份有限公司竹南郵局       109年8月18日15時40分許/6萬元 同上       109年8月18日15時42分許/5萬9,000元 同上 2 黃寶雲 於109年8月20日11時許，以LINE向黃寶雲佯稱係其○○需借款云云，致黃寶雲陷於錯誤，匯款至右列帳戶。 109年8月20日11時16分許 30萬元 被告中國信託銀行帳戶 109年8月20日12時48分許/27萬元 苗栗縣○○市○○路000號中國信託商業銀行頭份分行       109年8月20日14時8分許/3萬元 苗栗縣○○市○○路0段000號統 一便利超商貞豪門市 3 黃秋月 於109年8月20日某 時，以LINE向黃秋月佯稱係其友人需借款云云，致黃秋月陷於錯誤，匯款至右列帳戶。 109年8月20日12時46分 10萬元 被告兆豐銀行帳户  109年8月20日13時12分許/3萬元 苗栗縣○○市○ ○路000號兆豐銀行頭分分行       109年8月20日13時13分許/3萬元 同上       109年8月20日13時15分許/3萬元 同上       109年8月20日13時15分許/1萬元 同上